臺灣高雄地方法院刑事判決　　　　　　　　　　　　九十一年度易字第二四五三號
　　公　訴　人　臺灣高雄地方法院檢察署檢察官
　　被　　　告　甲○○
　　　　　　　　乙○○
　　　　　　　　丙○○
右列被告等因違反水利法案件，經檢察官提起公訴（九十年度偵字第二三一一號）
，本院判決如左：
    主  文
甲○○、乙○○及丙○○均無罪。
    理  由
一、公訴意旨略以：被告甲○○、乙○○、丙○○三人均明知未經主管機關許可，不
    得在行水區內擅採砂石，竟未經申請許可，由甲○○以每人每日薪資新台幣（下
    同）七千元代價，僱請乙○○、丙○○二人擔任挖土機司機，意圖為自己及他人
    不法之所有，於民國九十年九月一日下午一時許起至同年九月三日下午五時二十
    分被查獲時止，在高雄縣旗山鎮○○段０五五九─００二二地號土地及行水區○
    道上，擅自挖取行水區水道內砂石，造成最長處約一五０公尺、寬約四十公尺、
    深約二十至七十公分不規則狀之挖取範圍，違反主管機關為保護水道，禁止在行
    水區內採取砂石之規定，且因該地上游有舊旗尾橋、下游有新旗尾橋、左岸有旗
    尾堤防等公共設施，如遇汛期來臨時，易造成採砂深坑位移而致生不可預知之危
    險，致影響公共安全，因認被告三人涉有違反水利法第九十二條之一第一項後段
    之罪嫌云云。
二、按犯罪事實應依證據認定之，無證據不得推定其犯罪事實。又不能證明被告犯罪
    者，應諭知無罪之判決，刑事訴訟法第一百五十四條、第三百零一條第一項分別
    定有明文。次按事實之認定，應憑證據，如未能發現相當證據，或證據不足以證
    明，自不能以推測或擬制之方法，為裁判基礎（最高法院四十年台上字第八六號
    判例參照）。又認定犯罪事實所憑之證據，雖不以直接證據為限，間接證據亦包
    括在內，然無論直接或間接證據，其為訴訟上之證明，須於通常一般之人均不致
    有所懷疑，而得確信其為真實之程度者，始得據為有罪之認定，倘其證明尚未達
    到此一程度，而有合理之懷疑存在時，即無從為有罪之認定，此亦有最高法院七
    十六年台上字第四九八六號判例可資參照。又以情況證據（即間接證據）斷罪時
    ，尤須基於該證據在直接關係上所可證明之他項情況事實，本乎推理作用足以確
    證被告有罪，方為合法，不得徒憑主觀上之推想，將一般經驗上有利被告之其他
    合理情況逕予排除（最高法院三十二年上字第六十七號判例參照）。
三、本件公訴人認被告甲○○、乙○○及丙○○涉犯有右揭違反水利法之犯行，無非
    係以：（一）高雄縣旗山鎮○○段０五五九─００二二地號土地，業經主管機關
    劃定為行水區，有經濟部水利處九十年十二月二十六日（九０）水利七字第０九
    ０八七００九四六號函文及河川圖籍在卷可稽，（二）被告擅採砂石之行為，確
    足以引發公共危險一節，亦有經濟部水利處第七河川局函文附卷，（三）且水利
    法第九十二條之一第一項後段所謂「致生公共危險」，依最高法院七十四年度台
    上字第三九五八號判例意旨明示「具體危險之存否，仍應一社會一般之觀念，客
    觀的予以判定。即依其妨礙水流知具體情況，視其一般上是否有使流水改道，浸
    蝕護岸，而影響安全之虞，以決定其危險之有無，非必已使堤岸潰決，人、畜、
    房屋淹沒，始得謂其危險已發生」等文義以觀，並非以具體危險發生為必要，乃
    採抽象危險犯，以其足以引發公共危險為已足。是被告三人於上開河川行水區挖
    取砂石之行為，無論實際上已否發生河川改道或肇生公眾生命財產之實害，與被
    告三人犯罪成立與否無關等為主要論據。
四、訊據被告甲○○、乙○○及丙○○固不諱言有於右揭時、地，未經許可，擅自挖
    取砂石等情，惟均矢口否認有何違反水利法犯行，被告甲○○辯稱：伊不是在行
    水區挖取土石，是因為桃芝颱風過後，九天寺前面的廣場泥濘不堪，致人車無法
    通行，伊身為九天寺委員，才義務贊助廟方，自費雇請乙○○、丙○○二人擔任
    挖土機司機在上開地號整地，並非故意擅採砂石等語；被告乙○○、丙○○二人
    亦均辯稱：渠等僅係受甲○○雇用以挖土機將上開土地上之泥濘整平，並無任何
    違反水利法之主觀犯意等語。經查：
（一）按「主管機關為保護水道，應禁止左列各事項：一、在行水區內建造、種植、
      堆置、挖取，或設置遊樂設施，豎立廣告牌，傾倒廢棄物，足以妨礙水流之行
      為。二、在行水區內圍築魚塭、插、吊蚵及其他養殖行為。三、在行水區內擅
      採砂石、堆置砂石或傾倒廢土。四、在距堤腳或堤防附屬建造物四週規定之距
      離內，耕種或挖取泥砂磚石等物。五、在堤身及其附屬建造物墾種、放牧、或
      設置有害之建造物，或在堤身指定通路外行駛車輛、牲畜。六、毀損或擅移水
      利建造物或設備。七、擅自啟閉水門、閘門或管制設備。八、擅自鏟伐堤身草
      皮、樹木。九、其他有礙水道防衛之行為。」水利法第七十八條第一項固定有
      明文，而被告三人於右揭時間，在高雄縣旗山鎮○○段０五五九─００二二地
      號土地上，未經許可擅自挖取砂石之事實，業據被告三人供承不諱，復有高屏
      溪流域管理委員會稽查違法案件現場取締紀錄及附件一份（見警卷）及現場照
      片數張附卷可稽，而被告三人挖取砂石之地點為高雄縣旗山鎮○○段０五五九
      ─００二二地號土地，業經主管機關劃定為行水區，亦有經濟部水利處九十年
      十二月二十六日經（九０）水利七字第０九０八七００九四六號函文與河川圖
      籍附卷可查（見偵查卷），是被告三人於右揭時、地，確有在行水區內挖取砂
      石行為無訛，殆無疑義。
（二）次按水利法第九十二條之一第一項後段之罪，除須有違反同法第七十八條第一
      項各款情形外，並以「致生公共危險」為其構成要件，而考諸所謂「致生公共
      危險」，固以實際上須有具體危險之發生為要件，而屬具體的危險犯（公訴人
      認本罪屬抽象危險犯，容有誤會），然其具體危險之存否，仍應依社會一般觀
      念，客觀地予以判定，亦即依其妨礙水流之具體情況，視其一般上是否有使流
      水改道，浸蝕護岸，而影響安全之虞，以決定其危險之有無，非必已使堤岸潰
      決，人、畜、房屋淹沒，始得謂其危險已發生（最高法院九十一年台上字第二
      二一九號判決可參照）。換言之，應就各該個案具體態樣，依其妨礙水流之具
      體情狀，視其一般上是否有使水流改道，浸蝕護岸，而影響附近住家安全之虞
      ，以決定其危險之有無。本件被告三人雖有前開挖取土石之行為，嗣並為警當
      場查獲，及經濟部水利處第七河川局認為被告三人挖取土石之行為，恐於汛期
      來臨時易造成採砂深坑位移而致生不可預知危險（見偵查卷所附之經濟部水利
      處第七河川局九十一年三月二十二日利七管字第０九一０二００四八五０號函
      ），然上開第七河川局並未具體說明被告上開挖取土石行為，究係如何有導致
      不可預知危險之情況，是難僅憑該局函文，即遽認被告行為業達「致生公共危
      險」之虞。
（三）另本院依職權至現場勘驗結果，被告三人於行水區內挖取砂石範圍，雖有長約
      一五０公尺、寬約四十公尺面積、但深度僅約二十至七十公分不等之不規則範
      圍，對照現場周遭環境，或有住宅建物、工廠，或有種植作物者，其他地表施
      作深度遠低於被告挖掘土地之面積更為廣大，該深度僅達二十至七十公分不等
      ，未及一公尺，依本院實際勘察認應係尚淺，依一般常情判斷，尚難謂為「深
      坑」，是否有造成水流改道危險之虞，已非無疑，徵諸被告三人挖取土石之地
      點，距離現行水道距離尚遠（參見卷附之本院九十一年九月三日及九十一年十
      月十八日勘驗筆錄及現場照片數張），是否將導致公共危險之虞，尚有可議；
      而本院依職權會同高雄市水利工程技師工會至現場勘驗鑑定結果，該地雖位於
      旗山溪行水區內高灘地，但地勢平坦，被告三人之整地範圍狹小，開挖深度亦
      淺，整地後並無沖刷及土石流現象，且無積水情況，應無公共危險疑慮等節，
      並有社團法人高雄市水利技師工會九十一年十一月二十一日（九十一）高水工
      字第九一０五一號函文及九十一年十月二十八日（九十一）高水工字第九一０
      五四號函文在卷可查，是本件實無證據足以證明被告三人挖取土石之行為，有
      足以妨礙水流，或使流水改道、浸蝕護岸，而影響安全之虞等情事，揆諸前揭
      說明，自不得僅據經濟部水利處第七河川局函文內容，遽為被告等不利事實之
      認定。
五、綜上所陳，本件依社會一般觀念客觀判斷，既無任何客觀具體之情況，足認被告
    等挖取土石、整地之行為業已構成妨礙水流，使水流改道，浸蝕護岸等情而有具
    體危險之存在，且已達致生公共危險之程度，是被告三人等所為顯與水利法第九
    十二條之一第一項後段之「致生公共危險」構成要件不符，自不得逕以該罪責相
    繩，此外，本院遍查全卷，復查無其他積極證據足資證明被告等確有公訴人起訴
    之犯行，不能證明被告犯罪，依法自應為其等無罪判決之諭知。
據上論斷，應依刑事訴訟法第三百零一條第一項，判決如主文。
本案經檢察官曾靖雅到庭執行職務
中      華      民      國      九十一      年   十二    月      五     日
    臺灣高雄地方法院刑事第六庭
                                              法  官  邱  基  峻
右正本證明與原本無異。
如不服本判決，應於判決送達後十日內，向本院提出上訴狀。
                                              書記官  顏  平  國
中    華    民    國      九十一      年      十二      月      九      日
